臺灣高雄地方法院刑事判決　　　　　　　　　　　　　　九十二年度醫訴字第四號
　　公　訴　人　臺灣高雄地方法院檢察署檢察官
　　被　　　告　庚○○
　　選任辯護人　許銘春律師
　　　　　　　　張文雪律師
右列被告因業務過失致死案件，經檢察官提起公訴（九十二年度偵字第二二二六七號
），本院判決如左：
    主  文
庚○○從事業務之人，因業務上之過失致人於死，處有期徒刑陸月，如易科罰金，以
參佰元折算壹日。
    事  實
一、庚○○係址設高雄市鼓山區○○○路九七六號之原高雄市立婦幼醫院（現改制為
    「高雄市立聯合醫院美術館院區」，以下仍稱「婦幼醫院」）外科住院總醫師，
    具有一般外科、重症專科及胸腔外科等專業資格，為從事醫療業務之人。緣張泉
    男於民國九十一年四月二日九時四十五分許，因駕車不慎撞及路樹，肇生交通事
    故而受傷，遂緊急送往婦幼醫院急診室診治，經張泉男到院後主訴胸痛，即由急
    診室醫師己○○進行初步臨床診斷，察見張泉男有腹部瘀血之現象（abd. Wall
    ecchymosis），並於急診科創傷病歷「創傷圖示」欄內記載張泉男前開腹部瘀血
    現象（ecchymosis），復指示為其進行照Ｘ光片、腹部超音波及胸部電腦斷層掃
    瞄等醫療措施，因發現張泉男另有左側肋骨骨折、左側外傷性血胸等症狀，遂於
    同日十五時許，照會庚○○前往急診室診治並協助判讀上開電腦斷層掃瞄結果，
    然庚○○本諸醫療專業，原應注意車禍事故極易造成胸、腹部之傷害，且明知張
    泉男係因車禍事故到院急救，竟疏未察覺該掃瞄結果確呈現腹部游離氣之異常情
    狀，而僅發現張泉男有左側肋骨斷裂、氣胸及血胸等現象，故僅施以左側腔管插
    入手術後，即將張泉男送入加護病房，並接替實際負責診治張泉男之工作。然自
    同日十九時許起，張泉男即因感到腹部強烈脹痛、呼吸困難等身體不適現象，並
    迭經醫護人員將此情事告予庚○○知悉，詎庚○○於張泉男多次反應其腹部脹痛
    之際，即應施以適當之檢查及診治，而依當時情形，並無不能注意之情事，竟疏
    未注意及此，猶僅指示為張泉男插鼻胃管禁食、減壓等消極性措施為已足，始終
    未能針對張泉男之腹部進行詳細檢查。迨至同年月四日清晨某時許，因張泉男持
    續腹漲、腹部不適、疼痛，經急救後仍未見改善，旋即轉往高雄長庚紀念醫院，
    經長庚紀念醫院人員於同日上午六時三十五分許進行手術，於手術過程中發現張
    泉男有(一)腹部鈍挫傷、外傷性小腸穿孔、腹膜炎併敗血症；(二)肺部鈍挫傷併血胸
    及(三)心肺衰竭等症狀，惟因張泉男敗血症病情變化迅速，而失去重新評估、及早
    診斷與手術搶救之先機，雖經上開手術急救，仍於同年月五日七時五十五分許，
    終因腹膜炎併發敗血症而不治死亡。
二、案經戊○○、丙○○訴請臺灣高雄地方法院檢察署檢察官偵查起訴。
    理  由
一、訊據被告庚○○雖對於右揭時、地，曾對被害人張泉男進行診治之事實坦承不諱
    ，惟矢口否認有何業務過失致死之犯行。辯稱：伊僅係住院總醫師，並非主治醫
    師；又伊乃胸腔外科之專科醫師，並非腸胃外科專科醫師，故就被害人電腦斷層
    掃瞄之結果，伊僅就胸腔部分加以判讀，並未及於腹腔部分之判斷；另伊自九十
    一年四月二日下午至同年月三日下午，係分別因休假、公差及事假等因素，本無
    庸親至婦幼醫執行業務，但因關心病患，方始三度抽空前往探視被害人，被害人
    亦未曾向伊反映腹部有何不適之現象，且伊並非值班醫師、亦無勤務在身，自無
    成立過失之餘地；再者，因車禍之腹部創傷導致小腸斷裂者，其機率僅有百分之
    十六，況伊於九十一年四月三日七時三十分許探視被害人之際，即囑咐為其插鼻
    胃管減壓、禁食、增加輸液、給予適當抗生素等處置，此舉符合歐洲腹部創傷病
    人之早期處理原則，是伊處理並無延宕疏失，並提出醫學文獻原文影本九紙為證
    。辯護意旨則另以：本件始終未有電腦斷層掃瞄判讀報告附卷以供鑑定，且鑑定
    機關亦未及參酌上述被告自九十一年四月二日起至同年月三日止無庸到院執行業
    務之事實，為此請求重行送請鑑定等語為被告辯護。經查：
（一）本件被告係婦幼醫院之外科住院總醫師，具有一般外科、重症專科及胸腔外科
      等專業資格，為從事醫療業務之人；且被害人前於九十一年四月二日九時四十
      五分許，因駕車不慎撞擊路樹而受傷，初由急診室醫師己○○進行初步臨床診
      斷，發現有腹部瘀血現象，並記載於急診科創傷病歷，復指示進行照Ｘ光片、
      腹部超音波及胸部電腦斷層掃瞄等措施，另發現被害人有左側肋骨骨折、左側
      外傷性血胸等症狀，遂於同日下午三時許，經被告前往診治並曾就上開電腦斷
      層掃瞄結果予以判讀，惟僅發現被害人具有左側肋骨斷裂、氣胸及血胸等症狀
      ，而未察覺其另有腹部游離氣之現象，遂僅施以左側腔管插入手術。嗣同年月
      三日被告曾指示為被害人插鼻胃管禁食、減壓及增加輸液等措施。迨至同年月
      四日清晨某時許，被害人因昏迷經急救後仍未見改善，遂即轉往高雄長庚紀念
      醫院，於同日六時三十五分許進行手術，發現其有(一)腹部鈍挫傷、外傷性小腸
      穿孔、腹膜炎併敗血症；(二)肺部鈍挫傷併血胸及(三)心肺衰竭等症狀，被害人經
      前開手術後，仍於同年月五日七時五十五分許，因腹膜炎併發敗血症不治死亡
      等事實，業據被告坦認不諱，核與告訴人戊○○指證情節相符，並經證人己○○、張廷舟（高雄長庚紀念醫院醫師）分別於偵查及本院審理中證述綦詳，亦
      有被告提呈之離職證明書一紙，婦幼醫院九十三年三月二十九日高市聯醫病字
      第０九三０００一五七一號函覆本院所附被告之九十一年度上半年職員簽到（
      退）簿暨休假卡、道路交通事故調查報告表、臺灣高雄地方法院檢察署相驗屍
      體證明書、鑑定驗斷書、高雄長庚紀念醫院及婦幼醫院診斷證明書各一份，與
      被害人之婦幼醫院完整病歷正本等在卷可稽，足徵被告此部分自白核與事實相
      符，堪予採信。
（二）蓋刑法處罰之對象，乃犯罪之行為人。針對過失行為之處罰，當以行為人客觀
      上負有一定注意義務，應予注意或有預見結果發生之可能性，惟其主觀上竟爾
      違反該項注意義務而未加注意，或確信其不發生，以致結果仍予發生者，即屬
      該當於過失犯罪之構成要件。有鑑於醫療行為乃高度專業之領域，其過程亦因
      瞬息萬變，須仰賴準確之專業判斷與決定，甚或尋求各專科相互協助，從而參
      與之人除負責診治之醫師外，亦可能包括其他專科醫師或會診醫師、護理人員
      及檢驗人員等。職是，針對醫療過失案件之判斷，當即審諸行為人是否就該導
      致結果發生之違反注意義務行為，具有注意義務與注意之可能性，並對該注意
      義務違反之結果，在法律上應予獨立負責等要件，作為論斷之基礎。查本件被
      害人係車禍事故而受有腹部鈍挫傷、外傷性小腸穿孔、及胸部鈍挫傷併血胸等
      傷害，嗣因未能及時診斷前述小腸穿孔（破裂）之事實，而導致腹膜炎引發敗
      血症而死亡，是以本件首應細繹被告是否係對被害人負有醫療責任，並進而判
      斷被告是否具有注意之可能性，合先敘明。
    (一)按所謂「主治醫師」，依其性質概可分為二類。首先以醫院行政編制而言，一
      般大型醫院因醫師員額較多，並兼具醫療訓練性質，除執行一般醫療業務外，
      另須處理相關行政管理事務，故須依據醫師年資之深淺，略可區分為「主治醫
      師」、「總醫師（包括住院總醫師）」及「住院醫師」等三類，此項分類除編
      制上之差異外，尚涉及醫療行政、業務權限等事務之區分。次者，針對是否實
      際執行醫療業務而言，凡具有獨立權限得以對病患執行醫療行為、提供醫療服
      務、提出醫療建議及進行危險性評估等，即可稱為該病患之主治醫師，此處所
      稱之主治醫師，乃以是否實際、獨立執行醫療業務為斷，概念上與行政編制上
      之主治醫師未可相互混淆。準此，統觀我國醫療服務體系，凡大型醫院行政體
      系編制上之主治醫師，向來均由較資深、醫療經驗豐富之醫師所擔任，渠等並
      負有指導實習或資淺醫師之責任，故其於執行職務過程中，當可獨立執行醫療
      行為並提供病患醫療服務，固不待言；另倘編制上並非主治醫師，惟事實上仍
      可獨立、實際為病患提供醫療服務並予執行醫療行為者，參以前揭說明，性質
      上仍不失為該病患之主治醫師。本件被告固迭以其在婦幼醫院之編制上僅為住
      院總醫師，並非被害人之主治醫師云云置辯，然本院遍閱卷附被害人之婦幼醫
      院病歷，爰就其中「住出院病歷摘要」中「主治醫師」一欄，蓋有被告之職銜
      章；「臨時醫囑單」、「長期醫囑單」中亦多載有被告親自簽署之醫療指示；
      「體溫表」係被告所簽署；「住院病歷摘要」中分別由經被告及己○○填寫紀
      錄，而其中己○○部分均須由被告於其後簽名確認，以示負責（ＣＯ—ＳＩＧ
      Ｎ）；「照會單」（照會吳展名醫師）係由被告簽署；手術同意書亦由被告親
      自簽名，並載明係被告向被害人家屬說明手術之原因、風險等必要事項；而「
      護理紀錄表」中，亦詳細記載被告曾多次給予護理人員指示，且護理人員遇有
      突發狀況時，亦多聯繫通知被告請求指示或親自前來處理；「診斷證明書」中
      「診治醫師」欄內亦係蓋用被告之職銜章等情交互以觀，並參酌證人丁○○（
      婦幼醫院胸腔內科主任）、甲○○（婦幼醫院一般外科主任兼外科部主任）及
      乙○○（婦幼醫院泌尿科主治醫師兼科主任）等均證述依據被害人病歷之記載
      ，可判認被告當係主要負責診治被害人之醫師無訛，且證人乙○○更詳證當時
      被告具有一般外科、胸腔外科專科醫師之資格，但因公立醫院編制之限制，只
      能占住院總醫師之職缺，須俟主治醫師有職缺時，才能升任等情屬實，另參以
      證人己○○亦證稱當時婦幼醫院僅有被告一位胸腔外科醫師，如病患有胸腔方
      面之問題，其會找被告前來處理等語，綜此堪認被告雖於婦幼醫院之行政編制
      上僅擔任住院總醫師，然因具有一般外科暨胸腔外科之專業醫師資格，亦得對
      病患獨立進行醫療行為，而被害人復於經急診室初步診斷、治療後，即轉由被
      告實際負責診療及照護，據此堪證被告確屬被害人之主治醫師無訛。是被告前
      開所辯云云，委無足採。
    (二)次者，被告雖就曾對被害人電腦斷層掃瞄結果進行判讀之情未予否認，惟辯以
      伊乃胸腔外科之專科醫師，故僅就胸腔部分加以判讀，並未及於腹腔部分之判
      斷云云。然查：茲據被告九十三年七月十三日提呈答辯狀所附醫學文獻之記載
      ，因車禍造成腹部創傷導致小腸（smallbowel）之鈍性創傷（blunt trauma）
      有百分之十六，其機率僅低於脾臟（spleen，百分之二十六）、腎臟（kidney
      ，百分之二十四），而高於肝臟（liver，百分之十五）、胰臟（pancreas，
      百分之一至三）、橫隔膜（diaphragm，百分之一至三）、腸繫帶（mesentery
      ，百分之一至三）及腰肌（abdominal wall，百分之一至三）等其他身體部位
      ，相較以觀，小腸因車禍而受創之機率不可謂不高，自難徒以小腸鈍挫傷之機
      率僅及百分之十六，即得任意略而不察。再參諸婦幼醫院針對病患電腦斷層掃
      瞄結果之判讀，係採雙重確認（ＤＯＵＢＬＥＣＨＥＣＫ）之程序，亦即掃瞄
      結果須分別由主治醫師與放射科醫師加以判讀後，再依雙方判讀結果加以比對
      ，一般電腦斷層掃瞄之判讀，均須包括胸、腹部一併判讀，而胸腔外科須先具
      備一般外科資格，有關電腦斷層掃瞄結果判讀亦為專科醫師考試項目之一，自
      係胸腔外科與一般外科醫師所應具備之能力；另本件被害人之電腦斷層掃瞄片
      ，係被害人出院後方由放射科主任審閱，事前並未經由放射科判讀或製作判讀
      報告各節，業經證人辛○○（婦幼醫院放射科主任）到庭結證甚明。再佐以證
      人丁○○於本院證述一般如果腹部有脹氣的話，理學檢查即可加以判斷，再根
      據Ｘ光片判讀，而電腦斷層掃瞄目的係查詢有無其他問題及尋找原因，因此，
      倘病患確有拍攝電腦斷層掃瞄之需要，即表示無法單純憑藉Ｘ光片來判讀病人
      情形，醫師於判斷電腦斷層掃瞄之結果時也必須提高注意、更小心注意病人情
      況等情無訛。另據己○○復稱當時曾先請丁○○看被害人之胸部Ｘ光片，丁○○告以被害人有左側肋骨骨折，建議進行電腦斷層掃瞄，結果出來後，因其個
      人看圖不準，而被告係院內唯一之胸腔外科醫師，當時雖已發現被害人上腹部
      有瘀血現象，然慮及被告除具有胸腔外科之專業醫師資格外，亦為一般外科之
      醫師，其即請護士聯絡被告協助判讀胸部情形等語，亦可推知被告非僅具備判
      讀電腦斷層掃瞄片之能力，亦於九十一年四月二日確應己○○之要求而共同判
      讀被害人電腦斷層掃瞄結果之情，至為彰明。而參諸行政院衛生署醫事審議委
      員會之鑑定結果，其鑑定意見詳載：「由隨卷所附之ＣＴ片（電腦斷層掃瞄片
      ）即可見腹部游離氣（free air）」，代表胸腹部鈍挫傷害，已造成腸胃道的
      破裂。」、「從四月二日下午住院後至四月四日凌晨病患持續腹漲，腹部不適
      、疼痛，到敗血症病情變化迅速，而失去重新評估，及早診斷與手術搶救之先
      機。由於病患原有高血壓、心臟疾病，再加上胸部鈍挫傷和骨折、血胸，增加
      心肺功能負擔，加上診斷、處置空腸破裂延宕，病況迅速於一天半內惡化，由
      腹膜炎導致敗血症、休克，雖經手術仍無法挽回生命。」，從而被告既為被害
      人之臨床診斷醫師，為一般外科、胸腔外科與重症專科之專業醫師，具有判讀
      電腦斷層掃瞄結果之專業能力，且於其進行判讀之初，業已知悉被害人係因駕
      車不慎撞及路樹，肇生交通事故而到院急救，而初步診斷被害人有腹部瘀血之
      現象，亦已記載於急診病歷內容，綜衡諸般情狀，應可推認被害人此際顯有因
      車禍事故而肇致小腸破裂之高度可能性。從而，被告既已實際就該電腦斷層掃
      瞄結果進行判讀，然疏未診斷出被害人具有腹部游離氣之症狀，以致空腸破裂
      處置延宕，導致腹膜炎引發敗血症，進而造成被害人死亡，縱該電腦斷層掃瞄
      之醫囑係由己○○所為，然因己○○自知本身判讀能力有所欠缺，遂委請被告
      協助判讀，事後亦未經放射科醫師進行雙重確認或製作判讀報告，然被告自身
      既有判讀電腦斷層掃瞄之能力，且該電腦斷層範圍亦擴及胸、腹部，被告除應
      就此負有客觀上注意義務外，亦具有注意之可能，惟其竟疏未注意，是其針對
      被害人電腦斷層掃瞄所為之判讀顯有過失甚明。故被告就此所辯各節，要屬臨
      訟卸責之詞，尚難憑採。
（三）又按，醫院主治醫師對病人之醫療行為，乃高度之專業責任制，本諸職業特殊
      性之考量，主治醫師之工作時間，除一般正常規定之上班時間（門診時間）外
      ，往往必須因應病人醫療需要及病情變化，加以適時彈性調整或延長。申言之
      ，縱然於工作時間之外，醫師對其負責照護之住院或急診病患，仍負有一定之
      醫療責任，苟若病患因可歸責於醫師之因素肇生事故，自未可逕以事故發生時
      點係在診療時間之外，作為排除責任之理由。本件被告雖迭稱伊自九十一年四
      月二日下午至同年月三日下午，分別因休假、公差及事假等因素，本無庸親至
      婦幼醫執行業務，僅因關心病患，方始多次抽空前往探視被害人，而被害人亦
      未曾向伊反映腹部有何不適之現象，自無成立過失可言云云。查被告前揭所辯
      休假、公差一節，雖有前開被告九十一年上半年職員簽到（退）簿一份在卷可
      證，然觀乎卷附被害人病歷中「護理紀錄表」之記載，被害人自九十二年四月
      二日十九時許起，業已屢次向護理人員反應有上腹部疼痛、右下腹疼痛、呼吸
      困難等身體不適之現象，經護理人員觀察被害人亦有呈現腹部硬脹、腸蠕動緩
      慢等症狀，而護理人員則曾據此多次通知被告，被告亦先後於九十一年四月三
      日八時、同日十二時三十分與九十一年四月四日一時、同日三時三十分前往巡
      房探視被害人，是以被害人因車禍強烈撞擊導致空腸破裂之事實，除可依上開
      電腦斷層掃瞄結果呈現腹部游離氣憑為判斷外，並經護理人員多次於急診病歷
      、住院病歷摘要及護理紀錄內記載相關臨床症狀，且被告當於護理人員轉知被
      害人反應其腹部脹痛之時，即應施以適當之檢查及診治，然被告始終未能據此
      診斷被害人空腸破裂之症狀，進而給予有效之治療。參以前揭說明，縱使被告
      確因休假、公差等因素而未能實際到院照看、觀察被害人，惟其既已接獲護理
      人員之告知，且於在院期間內，猶仍疏於注意而未能診察出被害人上開症狀，
      自不得遽以休假、公差等事由而圖卸免其責。
（四）再者，被告雖提呈醫學文獻企以說明因車禍之腹部創傷導致小腸斷裂者，其機
      率僅有百分之十六，況伊於九十三年四月三日七時三十分許探視張泉男之際，
      即為其插鼻胃管減壓、禁食、增加輸液、給予適當抗生素等處置，業已符合歐
      洲腹部創傷病人之早期處理原則，是其處理並無延宕疏失云云。關於因車禍腹
      部創傷導致小腸鈍性創傷之機率雖僅百分之十六，然參酌本件被害人到院時之
      情狀，被告顯難謂無注意之可能性一節，已如前述。又倘如被告所稱，其所為
      之措施業已符合歐洲腹部創傷病人之早期處理原則，足見被告對被害人腹部受
      有嚴重創傷之情事，確有相當之認識，又何以始終未能更進一步詳查被害人是
      否因此生有空腸破裂之情事？且被告此部分所辯，亦核與其前稱伊係胸腔外科
      之專科醫師，遂僅就被害人胸腔部分之電腦斷層掃瞄結果部分加以判讀，而未
      及於腹腔之判斷云云，不無相互扞挌之處，仍無從憑為有利於被告之認定。
（五）另當事人或辯護人聲請調查之證據，法院認為不必要者，得以裁定駁回之。下
      列情形，應認為不必要：(1)不能調查者、(2)與待證事實無重要關係者、(3)待證
      事實已臻明瞭無再調查之必要者、(4)同一證據再行聲請者，刑事訴訟法第一百
      六十三條之二定有明文。本件辯護意旨雖以本件未有電腦斷層掃瞄判讀報告附
      卷以供鑑定，且鑑定機關亦未能參酌上述被告自九十一年四月二日起至同年月
      三日止無庸到院執行業務之事實，為此請求重行送請鑑定等語。惟查，被害人
      之電腦斷層掃瞄結果，除事前曾經被告、己○○共同判讀，事後並由放射科主
      任辛○○加以審視外，始終未經婦幼醫院放射科製作判讀報告等情，業據己○○及辛○○到院證述屬實，並有高雄市立聯合醫院九十三年九月一日高市聯醫
      放字第０九三０００六一八八號函在卷可查。至本案前經臺灣高雄地方法院檢
      察署於九十二年四月十日檢具該署九十一年發查字第六０二六號全卷及婦幼醫
      院、高雄長庚紀念醫院電腦斷層掃瞄片及Ｘ光片等相關資料，併送行政院衛生
      署醫事審議委員會而進行本件鑑定，有關被告曾因休假、公差等事由無法到院
      執行職務等情，業據被告於九十一年十月二十三日訊問筆錄中供述甚詳，是以
      衡情原鑑定人員即應參諸各情加以綜合判斷，俟提交委員會充分討論後，方始
      出具鑑定意見，為此本院遂認辯護人及被告請求再予鑑定之聲請，要核與前開
      刑事訴訟法第一百六十三條之二第三、四款之規定有悖，應予駁回。
（六）綜前所述，被告既以從事醫療為業務，係從事業務之人，就執行醫療行為之相
      關注意義務，理應較一般常人為高，是被告原應注意被害人因車禍撞及路樹而
      到院急救，極易造成胸、腹部等身體部位之嚴重創傷，竟疏未注意被害人確為
      此受有空腸破裂傷害之事實，且當時又無不能注意之情事，竟疏未注意而致令
      被害人終因腹膜炎併發敗血症而不治死亡，顯屬過失，其過失行為與被害人死
      亡之結果二者間亦具有相當因果關係，職是，本件被告業務過失致死事證明確
      ，其犯行洵堪認定，應依法論科。
二、核被告庚○○所為，係犯刑法第二百七十六條第二項之業務過失致死罪。本院權
    衡醫療行為本身即有高度風險，苟非行為人確係出於重大疏失，倘動輒課以重刑
    ，勢將迫使醫療從業人員為圖避險，而採取消極性或過度不必要之預防性醫療行
    為，此等結果自非國民之福，並審酌被告平日素行、智識程度、本次犯罪之過失
    程度非重，以及被告雖未能與被害人家屬達成和解，然於本院審理中態度尚稱良
    好等一切情狀，量處如主文所示之刑，並諭知易科罰金之標準，以示懲儆。
據上論斷，應依刑事訴訟法第二百九十九條第一項前段，刑法第二百七十六條第二項
、第四十一條第一項前段，罰金罰鍰提高標準條例第一條、第二條，判決如主文。
中      華      民      國      九十三      年    九    月     二十七   日
                                  臺灣高雄地方法院刑事第十三庭
                                    審判長法  官  李  勝  琛
                                          法  官  曾  吉  雄
                                          法  官  陳  明  呈
右正本證明與原本無異。
如不服本判決，應於判決送達後十日內，向本院提出上訴狀。
                                          書記官  林  明  忠
中    華    民    國      九十三      年      九      月      二十九    日
附錄本判決論罪科刑法條：
中華民國刑法第二百七十六條（過失致死罪）
因過失致人於死者，處二年以下有期徒刑、拘役或二千元以下罰金。
從事業務之人，因業務上之過失犯前項之罪者，處五年以下有期徒刑或拘
役，得併科三千元以下罰金。
